【裁判字號】    98,簡上,37
【裁判日期】    990125
【裁判案由】    土地所有權移轉登記
【裁判全文】
臺灣苗栗地方法院民事判決              98年度簡上字第37號
上  訴  人  乙○○
被  上訴人  戊○○○
            子○○○
上  一  人
訴訟代理人  丑○○
                        20弄18之3號4樓
被  上訴人  辛○○
                        67號
            壬○○○○○○
            丁○○
            甲○○（已死亡）
追加 被 告  己○○
            癸○○
            庚○○○○○○
            丙○○○○○○
上列當事人間土地所有權移轉登記事件，上訴人對於中華民國97
年7 月30日本院苗栗簡易庭97年度苗簡字第338 號第一審判決提
起上訴，本院判決如下：
    主  文
原判決廢棄，發回本院苗栗簡易庭。
    事實及理由
一、按在第二審為訴之變更或追加，非經他造同意，不得為之，
    但該訴訟標的對於數人必須合一確定時，追加其原非當事人
    之人為當事人者，不在此限；被告於訴之變更或追加無異議
    ，而為本案之言詞辯論者，視為同意變更或追加。民事訴訟
    法第446 條第1 項、第255 條第1 項第5 款、第2 項定有明
    文。次按經他造當事人同意者，一造當事人得於第二審為訴
    之變更。又準備程序為言詞辯論之準備，倘他造當事人於準
    備程序中已就一造當事人依變更之訴所主張訴訟標的之法律
    關係為本案陳述者，即與民事訴訟法第255 條第2 項所定「
    無異議而為本案之言詞辯論」相當，應視為其已同意變更（
    最高法院85年度台抗字第307 號裁定要旨參照）。查本件上
    訴人於原審起訴時，原列苗栗縣造橋鄉○○○段774 地號土
    地登記所有權人林金鴻（民國83年4 月27日歿）之長男甲○○為被告，惟甲○○已於75年10月23日死亡，故應由甲○○
    之直系血親卑親屬庚○○○○○○、丙○○○○○○代位繼
    承甲○○之應繼分。又林金鴻之繼承人尚有四女己○○，有
    其全體繼承人之最新戶籍謄本及繼承系統表在卷可憑（見本
    院卷第47至57頁），是上訴人於本院追加庚○○○○○○、
    丙○○○○○○、己○○為被告，核與首揭規定，並無不合
    ，應予准許。至上訴人追加癸○○為被告部分，查追加被告
    癸○○為甲○○之配偶，無代位繼承權，故追加被告癸○○
    非訴外人林金鴻之法定繼承人，惟被上訴人及追加被告癸○○於本院準備程序時，已為本案之陳述，應視為已同意上訴
    人追加癸○○為被告，故上訴人追加被告癸○○之訴，亦應
    准許。
二、上訴人主張：坐落苗栗縣造橋鄉○○○段774 地號土地（下
    稱系爭土地）原為訴外人林金鴻所有。林金鴻於81年11月18
    日將系爭土地之一部分出賣與上訴人（下稱系爭買賣契約）
    ，因買賣當時之法令規定農地不得分割過戶或部分移轉登記
    ，致契約當事人無法辦理系爭土地部分移轉登記，遂於系爭
    買賣契約特約事項中，記載待日後法令變更為可分割移轉時
    ，賣方林金鴻應無條件提供產權移轉所需之證件交與上訴人
    ，並協同辦理產權移轉手續。茲因農業發展條例於89年1 月
    4 日修正，針對農地之移轉，放寬土地所有權人之限制，受
    移轉人不需有自耕能力，且可增加人數。林金鴻已於83 年4
    月27日過世（上訴人訴狀誤載為86年7 月），其繼承人尚未
    完成繼承登記，爰依買賣契約及繼承之法律關係，請求被上
    訴人就系爭土地辦理繼承登記後，移轉上訴人買受之230 坪
    與上訴人等語。
三、原審除被上訴人戊○○○於調解期日表示同意將系爭土地過
    戶與上訴人外，其餘被告均未於言詞辯論期日到場，亦未提
    出書狀作何聲明或陳述。被上訴人戊○○○、子○○○、辛○○、追加被告庚○○○○○○、丙○○○○○○、癸○○
    分別於本院補稱略以：
  (一)被上訴人戊○○○、辛○○部分：同意將系爭土地移轉登記
    與上訴人。請求將本件發回一審重新審理等語。
  (二)被上訴人子○○○部分：同意將系爭土地移轉登記與上訴人
    等語 。
  (三)追加被告庚○○○○○○、丙○○○○○○、癸○○部分：
    被繼承人林金鴻於83年4 月過世，生前並未告知家屬其將系
    爭土地之部分出賣與上訴人，上訴人迄未提供系爭買賣契約
    書與伊。上訴人非林金鴻之繼承人，依法無代位辦理繼承之
    權利，且上訴人自陳於81年11月18日與林金鴻訂立系爭買賣
    契約，依民法第125 條規定，其移轉登記請求權因15年不行
    使而罹於消滅時效，並請求將本件發回一審重新審理等語。
    並聲明：上訴人之訴及假執行之聲請均駁回。
  (四)被上訴人壬○○○○○○、丁○○、追加被告己○○未於準
    備程序期日到場，亦未提出書狀作何聲明或陳述。
四、原審為上訴人敗訴之判決，上訴人不服，提起上訴，並於本
    院上訴聲明：(一)原判決廢棄。(二)願供擔保，請求宣告假執行
    ；請求准予被上訴人辦理代位繼承。
五、按第一審之訴訟程序有重大之瑕疵者，第二審法院得廢棄原
    判決，而將該事件發回原法院，但以因維持審級制度認為必
    要時為限，並得不經言詞辯論為之。民事訴訟法第451 條第
    1 項、第453 條定有明文。前開規定，依同法第436 條之1
    第3 項規定，於簡易訴訟程序事件之第二審上訴程序準用之
    。所謂第一審之訴訟程序有重大之瑕疵，因維持審級制度認
    為必要，而得將該事件發回原法院者，係指第一審違背訴訟
    程序之規定，其違背與判決內容有因果關係，或因訴訟程序
    違背規定，不適於為第二審辯論及裁判之基礎而言（最高法
    院92年度台上字第423 號判決要旨參照）。次按當事人在訴
    訟繫屬以前已經死亡者，因其當事人能力即行喪失，已無為
    當事人之資格，縱列其為當事人，亦無訴訟繫屬可言，從而
    亦不生由其繼承人承受訴訟之問題（最高法院82年度台抗字
    第154 號判決參照）。故原告或被告無當事人能力者，既屬
    不能補正之事項，法院應依民事訴訟法第249 條第1 項第3
    款之規定，裁定駁回原告之訴。
六、經查，原審判決所列被告甲○○，已於75年10月23日死亡，
    有戶籍登記簿在卷可佐（見原審卷第63頁），是上訴人於97
    年5 月23日起訴時，以甲○○為被告，自屬不能補正之事項
    ，原審法院未以其起訴不合法而裁定駁回該部分之訴，逕列
    甲○○為被告，遽為實體判決，原審法院所踐行之訴訟程序
    自有重大瑕疵。而甲○○既於上訴人起訴前已死亡，當事人
    能力即行喪失，縱列其為當事人，亦無訴訟繫屬可言，是上
    訴人於本院將甲○○之繼承人庚○○○○○○、丙○○○○○○等2 人追加為被告，不生承受訴訟之問題。復因原審法
    院以上訴人所訴之事實，在法律上顯無理由，即未經言詞辯
    論，逕以判決駁回之，對上訴人於本院始追加被告己○○、
    癸○○、庚○○○○○○、丙○○○○○○等4 人之訴訟權
    利及兩造之審級利益影響甚鉅，且上訴人及被上訴人戊○○○、辛○○、追加被告癸○○請求將本件發回一審重新審理
    （見本院卷第71頁），兩造不同意由本院自為裁判，為維持
    審級制度，有將本件發回原審法院更為裁判之必要。從而，
    上訴人指摘原判決不當，求予廢棄，將本件發回原審法院更
    為裁判，為有理由。爰不經言詞辯論，逕予廢棄原判決，連
    同追加部分一併發回原審法院更為審理，以資適當。
七、據上論結，本件上訴為有理由，依民事訴訟法第436 條之1
    第3 項、第451 條第1 項、第453 條，判決如主文。
中    華    民    國    99    年    1     月    25    日
                  民事庭審判長法  官  宋國鎮
                              法  官  王炳人
                              法  官  吳國聖
以上正本係照原本作成。
本判決不得上訴。
                              書記官  葉俊宏
中    華    民    國    99    年    1     月    25    日

司法院資訊處製作；財團法人民間司法改革基金會備份。
